ACORDAO-COMPLETO-2343062

ACÓRDÃO 3863/2019 ATA 19/2019 - SEGUNDA CÂMARA

VISTOS, relatados e discutidos estes autos que tratam de atos de aposentadorias emitidos no âmbito do Núcleo Estadual do Ministério da Saúde no Estado de Minas Gerais em favor de Alen Amaral e Antônio Vicente Riccio,
ACORDAM os Ministros do Tribunal de Contas da União, reunidos em sessão da 2ª Câmara, diante das razões expostas pelo Relator, com fundamento no art. 71, inciso III, da Constituição Federal e nos arts. 1º, inciso V, 39, inciso II, e 45 da Lei 8.443/1992, em:
9.1. considerar legal o ato de aposentadoria de Alen Amaral, concedendo-lhe o registro;
9.2. destacar para processo apartado o ato de interesse de Antônio Vicente Riccio;
9.3. determinar à Secretaria de Fiscalização de Pessoal – Sefip que adote as providências necessárias para proceder ao exame do ato autuado no Sisac sob o número 10802630-04-2012-000059-8, que se encontra no Controle Interno;
9.4. dar ciência desta deliberação Núcleo Estadual do Ministério da Saúde no Estado de Minas Gerais e aos interessados.

Atos de concessão de aposentadoria no âmbito do Núcleo Estadual do Ministério da Saúde no Estado de Minas Gerais.

Segunda Câmara

3. Interessados/Responsáveis:
3.1. Interessados: Alen Amaral (XXX.376.894-XX) e Antonio Vicente Riccio (XXX.075.406-XX).

13.1. Ministros presentes: Ana Arraes (Presidente), Augusto Nardes (Relator) e Raimundo Carreiro.
13.2. Ministro-Substituto convocado: Marcos Bemquerer Costa.

AUGUSTO NARDES

Trata-se de atos de concessão de aposentadoria de Alen Amaral e Antônio Vicente Riccio, ex-servidores do Núcleo Estadual do Ministério da Saúde no Estado de Minas Gerais.
2.	       A instrução da unidade técnica (peça 4) , após a aplicação das críticas automáticas na forma estabelecida na IN 55/2007 – TCU e na Resolução 206/2007 – TCU, propõe considerar legais e conceder os registros dos atos em questão.  
3.	Transcrevo a seguir, com os ajustes de forma pertinentes, a instrução elaborada pela Secretaria de Fiscalização de Pessoal:
EXAME TÉCNICO
 Procedimentos aplicados 
2. Os procedimentos para exame, apreciação e registro de atos de pessoal encontram-se estabelecidos na Instrução Normativa - TCU 55/2007 e na Resolução - TCU 206/2007. Em seus arts. 4º, § 2º, e 3º, § 3º, respectivamente, essas normas dispõem que os atos de pessoal disponibilizados por meio do Sisac devem ser submetidos a crítica automatizada do próprio sistema, com base em parâmetros predefinidos. 
3. Relativamente aos atos de concessão de aposentadoria, as rotinas de crítica das informações cadastradas no Sisac foram elaboradas e validadas levando-se em conta as peculiaridades desses atos. Os itens de verificação do sistema compreendem prazos e fundamentos legais, assim como eventuais ocorrências de acumulação. Trata-se de verificações mais abrangentes, minuciosas e precisas do que aquelas que podem ser realizadas por mãos humanas, proporcionando um nível de segurança ainda maior.
 4. Além da crítica automatizada, há verificação humana adicional no caso de haver alertas do sistema ou informações não formatadas, como esclarecimentos do gestor ou do controle interno. 
5. Tratando-se de atos registrados no Sistema Integrado de Administração de Recursos Humanos (Siape) , tais registros também são considerados pelas rotinas críticas. O Siape disponibiliza informações atualizadas sobre as parcelas que integram os proventos, diferentemente, portanto, do Sisac, que informa as parcelas no momento do registro do ato. Essa confrontação com o Siape fornece uma visão atual e verdadeira da situação, o que permite descaracterizar irregularidades e inconsistências, que, embora constantes do Sisac, já foram corrigidas. 
6. Na ocorrência de períodos de tempo relativos à contagem ponderada decorrente do exercício de atividade insalubre, as rotinas incluem a verificação do atendimento dos requisitos estabelecidos no Acórdão 2008/2006-TCU-Plenário. Constatado o não atendimento, tais períodos são automaticamente excluídos da contagem do tempo.
7. Também são excluídos da contagem outros períodos de tempo cujo cômputo a jurisprudência do TCU entende, a princípio, ser irregular. São exemplos os períodos de tempo rural, aluno aprendiz, estágio, residência médica e aqueles obtidos por justificação judicial. Trata-se de vedações para as quais a jurisprudência do TCU também prevê exceções, mas, nesses casos, a verificação do atendimento dos requisitos não pode ser automatizada, exigindo a apresentação de documentação comprobatória. Portanto, na ocorrência de qualquer desses períodos, são eles excluídos da contagem.
 8. Assim, os períodos de tempo impugnáveis pelo TCU são excluídos quando da verificação da implementação dos requisitos temporais para se inativar na forma originalmente deferida pelo gestor de pessoal. Em outras palavras, são contabilizados apenas os períodos de tempo sem possibilidade de impugnação com base na lei e na jurisprudência aplicáveis. Exame das constatações 
9. O conjunto das verificações a que os atos foram submetidos encontra-se discriminado em detalhes nas páginas que precedem esta instrução. 
10. Relativamente aos requisitos objetivos para a aquisição do direito à aposentadoria, constatou-se que, em todos os atos, o fundamento legal informado no Sisac é incompatível com outras informações registradas no próprio Sisac e também no Siape. 
11. Contudo, em todos os casos analisados, a despeito de ter sido lançado no Sisac fundamento legal equivocado, o dispositivo legal que serve de base para a aposentadoria foi corretamente informado no Siape. 
12. Cabe, assim, aplicar o disposto nos arts. 260, § 4º, do Regimento Interno do TCU e 6º, § 1º, da Resolução - TCU 206/2007, segundo os quais devem ser considerados legais os atos que não estiverem dando ensejo a pagamentos irregulares no momento da apreciação, mesmo que contenham, originalmente, alguma falha. 
13. O art. 6º, § 1º, incisos I e II, da Resolução - TCU 206/2007 dispõe, ainda, que deve ser providenciada a correção nos assentamentos funcionais dos ex-servidores e no Sisac. Como a informação correta já consta nos assentamentos, cabe apenas determinar à Secretaria de Fiscalização de Pessoal (Sefip) a correção no Sisac. 
CONCLUSÃO 
14. Não obstante terem sido constatadas inconsistências nos fundamentos legais informados no Sisac para as concessões analisadas neste processo, verificou-se que são corretos os fundamentos legais atualmente constantes no Siape. Cabe, portanto, considerar legais e registrar os atos, na forma dos arts. 260, § 4º, do Regimento Interno do TCU e 6º, § 1º, da Resolução - TCU 206/2007. 
15. Adicionalmente, deve ser determinada à Sefip a correção dos registros no Sisac, na forma do art. 6º, § 1º, inciso II, daquela resolução. PROPOSTA DE ENCAMINHAMENTO 16. Ante o exposto, propõe-se:
 a) considerar legais e determinar o registro dos atos de concessão de aposentadoria integrantes deste processo, com fundamento nos arts. 71, inciso III, da Constituição Federal, 1º, inciso V, e 39, inciso II, da Lei 8.443/1992 e 260, § 1º, do Regimento Interno do Tribunal de Contas da União; 
b) determinar à Secretaria de Fiscalização de Pessoal (Sefip) que corrija o fundamento legal dos atos no Sistema de Apreciação e Registro de Atos de Admissão e Concessões (Sisac) , nos termos do art. 6º, § 1º, inciso II, da Resolução - TCU 206/2007.
4.	O representante do Parquet adere parcialmente à proposta de julgamento (peça 7) , apenas com ressalva sobre o ato de interesse de Antônio Vicente Riccio, que obteve a proposta de encaminhamento da Unidade Técnica no sentido de “determinar à Secretaria de Fiscalização de Pessoal (Sefip) que corrija o fundamento legal dos atos no Sistema de Apreciação e Registro de Atos de Admissão e Concessões (Sisac) , nos termos do art. 6º, § 1º, inciso II, da Resolução - TCU 206/2007”.
5.	O Ministério Público junto ao TCU alega que a aposentadoria de interesse de Antônio Vicente Riccio foi originalmente concedida na modalidade voluntária, com proventos proporcionais ao tempo de serviço, conforme está espelhado no Sisac. Portanto, tomando por base apenas o ato inicial de aposentadoria em análise, não há alteração a ser feita no Sisac.
6.	Ademais, afirma que posteriormente, a aposentadoria do interessado foi integralizada com a averbação de 9 anos, 1 mês e 14 dias de tempo “obtido através de justificação judicial”, como está demonstrado no ato de alteração, número de controle 10802630-04-2012-000059-8, que está aguardando parecer do Controle Interno. Desse modo, propõe que o referido ato de alteração seja avocado do Controle Interno, com fundamento no art. 15 da Instrução Normativa-TCU 78/2018, para apreciação deste Tribunal das condições que ensejaram a integralização da aposentadoria de Antônio Vicente Riccio.
É o relatório.

não há.

Procurador Rodrigo Medeiros de Lima.

PESSOAL. APOSENTADORIA. DESTAQUE DE UM ATO PARA REALIZAÇÃO DE DILIGÊNCIA SANEADORA. LEGALIDADE DO OUTRO ATO. DETERMINAÇÕES.

APOSENTADORIA (APOS)

Secretaria de Fiscalização de Pessoal (SEFIP).

Tratam-se de atos de concessão de atos de concessão de aposentadoria de ex-servidores do Núcleo Estadual do Ministério da Saúde no Estado de Minas Gerais.
2.	No exame da matéria, a unidade técnica concluiu serem legais ambos os atos em exame.
3.	O representante do Parquet adere parcialmente à proposta de julgamento (peça 7) , apenas com a ressalva sobre o ato de interesse de Antônio Vicente Riccio, que obteve a proposta de encaminhamento da Unidade Técnica no sentido de “determinar à Secretaria de Fiscalização de Pessoal (Sefip) que corrija o fundamento legal dos atos no Sistema de Apreciação e Registro de Atos de Admissão e Concessões (Sisac) , nos termos do art. 6º, § 1º, inciso II, da Resolução - TCU 206/2007”.
4.	O Ministério Público junto ao TCU alega que a aposentadoria de interesse de Antônio Vicente Riccio foi originalmente concedida na modalidade voluntária, com proventos proporcionais ao tempo de serviço, conforme está espelhado no Sisac. Portanto, tomando por base apenas o ato inicial de aposentadoria em análise, não há alteração a ser feita no Sisac.
5.	Ademais, afirma que posteriormente, a aposentadoria do interessado foi integralizada com determinado tempo de averbação, como está demonstrado no ato de alteração, número de controle 10802630-04-2012-000059-8 (peça 6) , que está aguardando parecer do Controle Interno. Desse modo, propõe que o referido ato de alteração seja avocado do Controle Interno, com fundamento no art. 15 da Instrução Normativa-TCU 78/2018, para apreciação deste Tribunal das condições que ensejaram a integralização da aposentadoria de Antônio Vicente Riccio.
6.	Verifico que, de fato, a aposentadoria foi integralizada com a averbação de 9 anos, 1 mês e 14 dias de tempo “obtido através de justificação judicial”, conforme consta no ato de alteração, que está aguardando parecer do Controle Interno.
7.	O art. 15 da Instrução Normativa-TCU 78/2018, preceitua que:
Art. 15 O relator, o presidente, os colegiados bem como a unidade técnica responsável poderão avocar os atos de admissão ou de concessão cadastrados no Sisac ou no e-Pessoal que se encontrem no órgão de controle interno, de acordo com critérios de conveniência e oportunidade, mediante prévia comunicação.
8.	Destarte, anuo com a proposta do Ministério Público junto ao TCU, com ajustes de encaminhamento, no sentido de avocar do Controle Interno o referido ato de alteração, para apreciação deste Tribunal das condições que ensejaram a integralização da aposentadoria.
9.	Os autos em questão tratam de dois atos de aposentadoria. Logo, entendo que seja preferível o destaque do ato de interesse de Antônio Vicente Riccio para processo apartado, para que haja a análise do ato de alteração aventado na peça 6.
10.	Assim sendo, acompanho os pareceres, com ajustes de encaminhamento, para que seja considerado legal o ato de interesse de Alen Amaral, com seu consequente registro e que se destaque o ato de Antônio Vicente Riccio para processo apartado.
Ante o exposto, VOTO para que seja adotada a minuta de acórdão que ora trago ao exame deste Colegiado.
TCU, Sala das Sessões Ministro Luciano Brandão Alves de Souza, em 11 de junho de 2019.
Ministro JOÃO AUGUSTO RIBEIRO NARDES 
Relator